臺灣高等法院刑事判決
109年度上訴字第4117號
上  訴  人  臺灣新北地方檢察署檢察官
被      告  莊有華



上列上訴人因被告毒品危害防制條例案件，不服臺灣新北地方法
院109年度審訴字第1258號，中華民國109年7月17日第一審判決
（起訴案號：臺灣新北地方檢察署109年度撤緩毒偵字第174、17
5號），提起上訴，本院判決如下：
    主  文
原判決撤銷。
本件公訴不受理。
    理  由
一、本件公訴意旨略以：被告甲○○（下稱被告）前因施用毒品案
    件，經臺灣新北地方法院以92年度毒聲字第2094號裁定令入
    勒戒處所執行觀察、勒戒後，認有繼續施用毒品之傾向，再
    經同院以92年度毒聲字第2409號裁定令入戒治處所執行強制
    戒治後，認無繼續強制戒治之必要，於93年7月14日釋放出
    所，並經臺灣乙○○察署檢察官以93年度戒毒偵字第268號為
    不起訴處分確定。基於施用第一、二級毒品之犯意，分別為
    下列犯行：㈠於107年6月28日中午某時，在新北市○○區○○街0
    0巷0號2樓住處，以將第二級毒品甲基安非他命放入玻璃球
    內燒烤吸食其煙霧之方式，施用第二級毒品甲基安非他命1
    次；另於107年6月28日下午7時30分許，在其上址住處，以
    針筒注射方式施用第一級毒品海洛因1次。嗣經警於同日持
    搜索票至其上址住處搜索，扣得甲基安非他命吸食器1組、
    第二級毒品甲基安非他命1包（淨重0.0535公克，驗餘淨重0
    .0512公克）、分裝袋共280個、甲基安非他命殘渣袋13個、
    海洛因殘渣袋3個、注射針筒16支、分裝勺3支，並經警採集
    其尿液送驗，結果呈安非他命、甲基安非他命、可待因、嗎
    啡陽性反應。㈡於107年9月7日下午7時許，在上址住處，先
    以針筒注射方式施用第一級毒品海洛因1次；復以將第二級
    毒品甲基安非他命放入玻璃球內燒烤吸食其煙霧之方式，施
    用第二級毒品甲基安非他命1次。嗣於同日23時10分許，行
    經新北市○○區○○路000號前，為警盤查，並經警採集其尿液
    送驗，結果呈安非他命、甲基安非他命、可待因、嗎啡陽性
    反應。因認被告涉犯毒品危害防制條例第10條第1、2項之施
    用第一、二級毒品罪嫌等語。
二、被告行為後，毒品條例業於108年12月17日修正，並於109年
    1月15日公布，依同條例第36條規定，同條例第24條之施行
    日期，由行政院定之外（現尚未施行），同條例第20、23 
    條等規定，已於同年7月15日施行。茲就法律適用情形說明
    如下：
  ㈠犯施用第一級、第二級毒品罪者，檢察官應聲請法院裁定觀
    察、勒戒；且觀察、勒戒等處遇執行完畢釋放後，3年後再
    犯施用第一級、第二級毒品罪者，應再啟觀察、勒戒等處遇
    程序，修正後毒品條例第20條第1項、第3項分別定有明文。
    另修正前毒品條例第24條第1項明定「本法第二十條第一項
    及第二十三條第二項之程序，於檢察官先依刑事訴訟法第二
    百五十三條之一第一項、第二百五十三條之二之規定，為附
    命完成戒癮治療之緩起訴處分時，或於少年法院（地方法院
    少年法庭）認以依少年事件處理法程序處理為適當時，不適
    用之」，亦即檢察官對施用毒品之被告得為「附命緩起訴」
    ，而排除觀察、勒戒等處遇及起訴規定之適用，而檢察官得
    為「附命緩起訴」處分之對象，當包括「初犯及3年後再犯
    」、「3年內再犯」之施用毒品者。若上開「附命緩起訴」
    經撤銷時，自應回復為原緩起訴處分不存在時之狀態，檢察
    官仍應依修正後毒品條例第20條第1項或第23條第2項之規定
    ，分別視其為「初犯及3年後再犯」或「3年內再犯」之施用
    毒品者，而決定適用觀察、勒戒等處遇或起訴之程序。至修
    正前同條例第24條第2項規定：「前項緩起訴處分（即附命
    緩起訴），經撤銷者，檢察官應『依法追訴』」，法文既非「
    依法起訴」，並參考刑事訴訟法第1條第1項規定：「犯罪，
    非依本法或『其他法律』所定之訴訟程序，不得『追訴』、處罰
    」，且「刑罰」及「保安處分」同為犯罪之法律效果，則「
    依法追訴」，除指檢察官適用刑事訴訟法所定之起訴程序外
    ，尚包括修正前（後）毒品條例第20條第1項所定觀察、勒
    戒程序。此與修正後毒品條例第23條第2項規定「觀察、勒
    戒或強制戒治執行完畢釋放後，三年內再犯第十條之罪者，
    檢察官或少年法院（地方法院少年法庭）應『依法追訴』或裁
    定交付審理。」因與同條例第20條第3項配合之結果（即觀
    察、勒戒等處遇執行完畢釋放後，3年後再犯第10條之罪，
    始得重行觀察、勒戒），所稱「依法追訴」，無從包括聲請
    觀察、勒戒者有別，尚不得援引修正後毒品條例第23條第2
    項之規定，而謂修正前毒品條例第24條第2項之「依法追訴
    」，必需排除修正後毒品條例第20條聲請觀察、勒戒規定之
    適用。且修正前毒品條例第24條第2項所稱「緩起訴處分」
    經撤銷者，其撤銷原因非一，若係因違法或不當經再議程序
    ，由上級檢察機關撤銷時，本應回復未為緩起訴處分前之狀
    態，由檢察官續行偵查，視個案之證據，為適當之處分，要
    不得強解為應「依法起訴」，認無再次聲請法院裁定觀察、
    勒戒之必要。
  ㈡97年4月30日修正公布之毒品條例第24條第1項（109年1月15
    日公布之新法亦同），已改採觀察、勒戒等處遇與「附命緩
    起訴」並行之雙軌模式，後者並擴及毒品條例第23條第2項
    （3年內再犯）情形，可見立法者有意在「附命緩起訴」程
    序，對施用第一、二級毒品者，採取更為寬容之態度。上述
    二程序其執行方式有別，其間仍有差異，前者依毒品條例第
    20條第1項、第2項之規定，視其執行成效，由觀察、勒戒，
    進而強制戒治，循序為之。後者依修正前毒品條例第24條第
    1項，檢察官得為「附命緩起訴」。而依「認定標準」第3條
    、第7條、第11條規定，「戒癮治療」包括「藥物治療、心
    理治療、社會復健治療」、「戒癮治療之期程以連續1年為
    限」、檢察官為上開緩起訴處分得指定被告應遵行事項等。
    被告同意參加「附命緩起訴」，即應完成「戒癮治療」、檢
    察官指定之應遵行事項至緩起訴期間屆滿乃止。前者與後者
    對照以觀，「附命緩起訴」雖得佐以採尿、對相關規定遵守
    等方式之約制，使被告確實完成「戒癮治療」，但「戒癮治
    療」始為「附命緩起訴」之核心治療方式，並得取代觀察、
    勒戒等處遇，期能完全戒除被告之毒癮。依上揭說明，被告
    在「戒癮治療」完成前，仍難謂得與觀察、勒戒等處遇「已
    執行完畢」等同視之。
  ㈢觀修正後毒品條例第20條第3項、第23條第2項立法體例，依
    其文義僅限於觀察、勒戒等處遇執行完畢釋放後，3年內再
    犯第10條之罪者，始應依法追訴或裁定交付審理。本次修法
    在放寬觀察、勒戒等處遇之適用時機，如係初犯，本應依同
    條例第20條第1項規定予以觀察、勒戒，縱曾於3年內再犯經
    追訴處罰，究與經觀察、勒戒等處遇之完整療程不同，倘本
    次施用毒品，距最近1次觀察、勒戒或強制戒治執行完畢釋
    放，已逾3年，仍應再予觀察、勒戒等處遇（最高法院刑事
    大法庭109台上大字第3826號裁定意旨參照），亦即修正後
    毒品條例就施用毒品之犯行，係以被告是否曾經接受觀察、
    勒戒等處遇，而非以其是否曾因施用毒品經追訴處罰，為其
    追訴條件，縱被告前案係經追訴處罰，而後案於緩起訴處分
    確定3年內，再犯施用毒品罪，其前既未曾受觀察、勒戒處
    分，基於平等原則，仍應為相同處理。
  ㈣依修正後毒品條例第24條第1項規定，檢察官可依刑事訴訟法
    第253條之2第1項第4款至第6款或第8款規定，為各項附條件
    之緩起訴處分，不限於修正前同條項所定「附命戒癮治療」
    之緩起訴處分，以使毒品施用者獲得有利於戒除毒品之適當
    處遇；修正後同條第2項亦規定：「前項緩起訴處分，經撤
    銷者，檢察官應繼續偵查或起訴。」其立法理由並說明：「
    緩起訴處分是利用機構外之處遇，協助施用毒品者戒除毒癮
    ，為達成戒除毒癮之目的，於撤銷緩起訴處分後，宜由檢察
    官依法繼續偵查或起訴，亦即仍有現行條文第20條觀察、勒
    戒及強制戒治制度之適用，俾利以機構內之處遇方式協助其
    戒除毒癮，亦得為不同條件或期限之緩起訴處分」等語。是
    以前案於撤銷緩起訴處分後，仍有同條例第20條所定觀察、
    勒戒等處遇制度之適用，新法所定之附條件緩起訴處分與觀
    察、勒戒等處遇，已無法相提並論，無從視為事實上已接受
    等同於「觀察、勒戒」之處遇，最高法院100年第1次、104
    年第2次刑事庭會議決議所採見解之論理已失其所據，雖該
    條文行政院尚未定施行日期，但為利法律銜接，亦宜先予因
    應，而為相同之解釋。
　㈤綜上，倘被告所受前案之附命緩起訴業經撤銷，其戒癮治療
    並未完成，自無從解為等同觀察、勒戒等處遇已執行完畢甚
    明。　　
三、經查：
　㈠被告就於107年6月28日中午、107年9月7日下午7時許，分別
    施用第一級毒品海洛因、第二級毒品甲基安非他命等事實均
    自白不諱，復有臺灣檢驗科技股份有限公司107 年7 月16日
    被告檢體編號E0000000號、107 年9 月25日被告檢體編號J0
    000000號之濫用藥物檢驗報告、新北市政府警察局受採集尿
    液檢體人姓名及檢體編號對照表、勘察採證同意書、自願採
    尿同意書及扣案物可資相佐。足認被告於原審出於任意性之
    自白核與事實相符，應可採信，其施用第一級、第二級毒品
    犯行堪以認定。
　㈡然被告前於92年間，即因施用第一級毒品案件，經臺灣新北
    地方法院以92年度毒聲字第2094號裁定送勒戒處所觀察、勒
    戒，後經認有繼續施用毒品之傾向，再經臺灣新北地方法院
    以92年度毒聲字第2409號裁定令入戒治處所施以強制戒治，
    嗣執行強制戒治六個月以上，認無繼續強制戒治之必要，復
    於93年7月14日釋放出所，並經臺灣新北地方檢察署檢察官
    以93年度戒毒偵字第268號不起訴處分確定（後於95年間，
    再犯施用第一級毒品案件，則經法院判處有期徒刑），有前
    開93年度戒毒偵字第268號不起訴處分書、本院被告前科紀
    錄表在卷可稽，揆諸前項大法庭裁定見解故被告本案施用第
    一級毒品之行為，距離其最近一次觀察、勒戒執行完畢釋放
    （即93年7月14日）後已逾3年，自應依修正後之毒品危害防
    制條例第20條第3項、現行毒品危害防制條例第24條等規定
    ，重啟處遇程序，再予被告適用「觀察、勒戒或強制戒治」
    強制治療程序之機會。　　
　㈢至被告所犯本件，雖前經臺灣新北地方檢察署以107年度毒偵
    字第8255號為緩起訴處分確定，緩起訴期間1年6月（自107
    年11月20日起至109年5月19日）止，被告應於緩起訴處分確
    定後自107年11月20日起至109年3月19日止，至檢察官指定
    之醫療機構完成戒癮治療，並自107年11月20日起至109年4
    月19日止，依觀護人指定之日期至觀護人室接受採尿檢驗，
    且於緩起訴期間內不得再施用一、二級毒品，然被告於上開
    緩起訴期間內，未完成戒癮治療之處遇措施，即於108年間
    再犯施用第一級、第二級毒品案件，經臺灣新北地方法院以
    108年度審訴字第1803號判決處有期徒刑6月、3月確定，而
    違背刑事訴訟法第253條之2第1項應遵守或履行事項，經撤
    銷緩起訴處分等情，有本院被告前案紀錄表、前開緩起訴處
    分書、撤銷緩起訴處分書在卷可憑。然揆之前揭說明，被告
    之「戒癮治療」並未完成，自與觀察、勒戒等處遇執行完畢
    有別，附此敘明。
四、撤銷原判決及本院為不受理諭知之理由
　㈠被告本次施用毒品距離前次觀察勒戒執行完畢已逾3年，基於
    醫療先於司法之刑事政策，本案並不符合109年1月15日修正
    公布、同年7月15日施行之毒品危害防制條例第20條第3項規
    定，依法不得追訴。然原審未察明本案是否有不得追訴之情
    形而逕予論罪科刑，判決違背法令。檢察官上訴意旨指摘及
    此，為有理由，應由本院撤銷改判。
  ㈡判決不受理之理由：
　　1.刑事訴訟法第303條第1款規定，案件有起訴之程序違背規
      定之情形者，應諭知不受理之判決。此所稱之起訴之程序
      違背規定，係指檢察官提起公訴之訴訟行為於程序上有違
      法律之規定而言。而提起公訴之訴訟行為是否於程序上有
      違法律規定，原則上，固是以起訴時所存在之事項及法律
      規定為判斷，惟檢察官起訴後始發生之情事變更事由，致
      法院不能為實體審理及判決亦屬「起訴之程序違背規定」
      。法院於解釋、適用本次毒品條例上開修正條文時，允宜
      遵循醫療專業及刑事政策，保障施用毒品者為病患性犯人
      之健康權，兼顧保護社會安全及恪遵正當法律程序，確保
      法治國公平法院之具體實現。又本於權力分立原則，法院
      對檢察官職權行使，應予以尊重，雖非謂不得為適度之司
      法審查，惟對於施用毒品者本次所犯如距最近1次觀察、
      勒戒或強制戒治執行完畢釋放後，已逾3年者，檢察官既
      得本於立法者所賦與之職權裁量是否聲請法院裁定觀察、
      勒戒或為命附條件（現行法僅能附命完成戒癮治療）緩起
      訴處分之多元化處遇，即聲請法院裁定機構內之觀察、勒
      戒並非檢察官所得採取之唯一途徑，法院自不能僭越檢察
      官之職權，逕對施用毒品者裁定應予觀察、勒戒或強制戒
      治。雖修正後之毒品條例第35條之1第2款規定：「審判中
      之案件，由法院或少年法院（ 地方法院少年法庭）依修
      正後規定處理；依修正後規定應為不起訴處分或不付審理
      之裁定者，法院或少年法院（地方法院少年法庭）應為免
      刑之判決或不付審理之裁定。」另該條款之立法說明亦謂
      ：「若該等案件於修正施行前已繫屬於法院或少年法院（
      地方法院少年法庭）者，『為求程序之經濟，法院或少年
      法院（地方法院少年法庭）應依修正施行後之規定處理，
      即應依職權為觀察、勒戒或強制戒治之裁定』」等語，似
      欲透過立法說明由法院依職權裁定觀察、勒戒或強制戒治
      ，以替代第20條第1項、第2項所定應由檢察官提出觀察、
      勒戒或強制戒治之聲請，惟若檢察官之「起訴之程序違背
      規定」，法院當不能「為求程序之經濟」便宜行事，而應
      嚴守程序上之正義，尊重檢察官之裁量權，並保障施用毒
      品者能獲得妥適並完善治療或其他有利戒毒途徑處遇之機
      會（最高法院109年度台上字第3826號判決參照）。
　　2.本件檢察官逕予提起公訴，法院無從替代檢察官為上開合
      義務性之裁量處遇，應認本件起訴程序違背規定，且無從
      補正，依法應諭知不受理判決，並不經言詞辯論為之。
據上論結，應依刑事訴訟法第369條第1項前段、第364條、第303
條第1款、第307條，判決如主文。
中　　華　　民　　國　　110 　年　　1 　　月　　29　　日
                  刑事第十二庭  審判長法　官  陳如玲
                                      法　官  蔡如惠
                                      法　官  郭惠玲
以上正本證明與原本無異。
施用第一級毒品部分，如不服本判決，應於收受送達後20日內向
本院提出上訴書狀，其未敘述上訴之理由者並得於提起上訴後20
日內向本院補提理由書（均須按他造當事人之人數附繕本）「切
勿逕送上級法院」。
施用第二級毒品部分不得上訴。
                                      書記官  賴尚君
中　　華　　民　　國　　110 　年　　1 　　月　　29　　日